最高法院民事判決　　　　　　　　　　　　　　　八十六年度台上字第三七三二號
　　上　訴　人　甲○○
　　被 上訴 人　正吉證券股份有限公司
　　法定代理人　葉金鐘
右當事人間請求給付借款事件，上訴人對於中華民國八十五年十一月十三日台灣高等
法院第二審判決（八十五年度重上字第二一二號），提起上訴，本院判決如左：
    主  文
原判決關於駁回上訴人其餘上訴及該訴訟費用部分廢棄，發回台灣高等法院。
    理  由
本件被上訴人主張：上訴人於民國八十四年十月九日委託伊買進億豐股份有限公司（
以下簡稱億豐公司）股票一千五百張，同年十月十一日又買進八百四十五張，賣出七
百零二張。詎上訴人未依約履行交割代價，復擅自賣出部分之股票，已構成違約。伊
遂依規定代辦交割手續，並代墊金額新台幣（下同）四千一百三十六萬七千四百五十
一元，並將其違約交割後剩餘之股數交由證券交易所集中交易市場處理，得款三千一
百四十一萬九千二百二十二元，於扣抵代墊金額後，尚損失九百九十四萬八千二百二
十九元。又因上訴人違約，伊得按違約成交金額酌收百分之二即一百五十四萬五千七
百二十元之違約金，合計一千一百四十九萬三千九百四十九元。爰求為命上訴人如數
給付上開金額並加付法定遲延利息之判決（被上訴人另請求陳汪淑蘭損害賠償部分，
陳汪淑蘭於提起上訴後，又予撤回。另第一審為上訴人全部敗訴之判決，原審就第一
審所命給付超過一千零七十二萬一千零八十九元本息部分之廢棄，駁回被上訴人該部
分之訴，被上訴人就其敗訴部分，未據聲明不服）。
上訴人則以：伊未於八十四年十月九日及同月十一日委託被上訴人代為買入或賣出億
豐公司之股票；該等股票之買賣，乃訴外人王永康冒用伊之帳戶，委由被上訴人之營
業員黃谷川買進及賣出，伊並未同意，亦不知情，復無任何表見代理之事實，自不負
責任等語，資為抗辯。
原審將第一審所命上訴人給付被上訴人一千零七十二萬一千零八十九元本息部分予以
維持，駁回上訴人該部分之上訴，無非以：被上訴人主張之事實，已據其提出委託買
賣證券受託契約，集中買進報告書、集中賣出報告書為證，查訴外人王永康於八十四
年十月九日以上訴人之帳戶買進股票時，雖未經上訴人事先同意，但經被上訴人公司
之營業員黃谷川及訴外人王永康於同年月十一日告訴上訴人後，上訴人已表示同意，
顯係就王永康之無權代理為承認之表示，依民法第一百七十條第一項之規定，對於本
人即上訴人已發生效力。而八十四年十月十一日王永康以上訴人之帳戶買進及賣出股
票，均經上訴人同意及授權，業由證人黃谷川、王永康證明屬實，該二人之證詞均相
一致，證言應屬可採。上訴人辯稱未曾委託被上訴人買賣系爭股票，且未授權或同意
王永康使用其帳戶云云，委無足取。依證券經紀商受託契約準則第十九條第一項前段
規定：「委託人不按期履行交割代價或交割證券者，即為違約，其與證券經紀商所訂
委託買賣受託契約當然終止，證券經紀商得收取相當成交金額百分之二之違約金」，
第二項規定：「委託人違約時，受託證券經紀商應即註銷其委託買賣帳戶及向本公司
申報違約，並代辦交割手續」，第三項規定：「證券經紀商依前項規定代辦交割所受
之證券或代價，應於確定委託人違約之日開始委託他證券經紀商在證券交易所集中交
易市場予以處理；此項處理所得抵充委託人因違約所生債務及費用後有剩餘者，應返
還委託人，如尚有不足，得處分因其他委託買賣關係所收或應付委託人之財務扣抵取
償，如仍有不足，得向委託人追償」。本件上訴人買進股票不按期履行交割代價，並
擅自處分違約買進之股票，被上訴人依上開規定，請求損害賠償及違約金，自屬有據
。查被上訴人已代辦交割手續，共代墊金額四千一百三十六萬七千四百五十一元，並
將其違約交割後剩餘之股數交由證券交易所集中交易市場處理，得款三千一百四十一
萬九千二百二十二元，於扣抵代墊金額後，尚損失九百九十四萬八千二百二十九元，
已提出股票報告書、款券劃撥合併交割憑單、違約交割金額憑單為證。至違約金部分
，經斟酌被上訴人所受損害及上訴人違約之程度，認本件違約金之請求，以按成交金
額百分之一計算為相當。上訴人於八十四年十月九日及同年月十一日買進及賣出股票
之成交金額總計為七千七百二十八萬六千元，以其百分之一計算違約金為七十七萬二
千八百六十元，以上損害賠償及違約金共計為一千零七十二萬一千零八十九元，從而
被上訴人請求上訴人給付一千零七十二萬一千零八十九元及其法定遲延利息部分，自
屬正當，應予准許等詞，為其判斷之基礎。
惟查本件上訴人迭辯稱，未曾委託被上訴人買賣系爭股票，且未授權或同意訴外人王
永康使用其帳戶。而原審係依證人黃谷川、王永康之證言，據以認定上訴人於八十四
年十月九日係事後承認王永康以其帳戶買入股票，同年月十一日則係事先同意及授權
王永康以其帳戶買進及賣出股票。按證券商負責人及業務人員管理規則第十六條第二
項第八款規定，證券商之負責人及業務人員，不得以他人，或親屬名義供客戶買賣有
價證券。因證人黃谷川為被上訴人之營業員，王永康則係專作股票丙種買賣，倘王永
康未經上訴人同意使用其帳戶，黃谷川及王永康均難卸責，是其二人均為本件利害關
係人，已難期待該二證人能為據實之陳述。況證人王永康證稱：「不知其（指上訴人
）有無在正吉公司開戶，我是專門作股票丙種之買賣，買賣股票時，只是告訴營業員
買進或賣出股票多少，不知以何人帳戶買賣，人頭帳戶由營業員負責操作。八十四年
十月九日買入股票時，上訴人不在場，八十四年十月十一日買入及賣出股票時，借用
何人帳戶我不知情」等語（見原審卷一○七頁反面及第一○八頁及反面）。依王永康
之證言，既稱不知使用何人帳戶，何能謂事後已得上訴人承認及事先已得上訴人之同
意或授權﹖而證人黃谷川則證稱：「系爭期日（即九日）王永康說要下單，並說已得
上訴人同意。同月十一日王永康在正吉公司貴賓室裏甲○○面前喊盤給我，買入及賣
出股票」等語（見一審卷第七十五頁反面、原審卷第一○九頁及反面）。該二人之證
言亦不相符。原審竟謂其二人之證詞均相一致而可採，進而以上開理由為上訴人敗訴
之判決，殊嫌率斷。上訴論旨，指摘原判決關於其敗訴部分為不當，求予廢棄，非無
理由。
據上論結，本件上訴為有理由。依民事訴訟法第四百七十七條第一項、第四百七十八
條第一項，判決如主文。
中      華      民      國    八十六    年     十二     月     十二     日
                              最高法院民事第二庭
                                  審判長法官  曾  桂  香
                                        法官  劉  延  村
                                        法官  劉  福  聲
                                        法官  李  彥  文
                                        法官  陳  重  瑜
      右正本證明與原本無異
                                              書  記  官
中      華      民      國    八十六    年     十二     月    二十三    日
